臺灣高雄地方法院民事判決　九十一年度訴字第二五六五號
　　原　　　告　甲○○
　　訴訟代理人　乙○○
　　被　　　告　高雄縣杉林鄉農會
　　法定代理人　己○○○
　　訴訟代理人　戊○○
　　被　　　告　丙○○
　　訴訟代理人　丁○○
右當事人間確認抵押權不存在事件，本院判決如左：
    主    文
原告之訴駁回。
訴訟費用由原告負擔。
    事實及理由
一、原告起訴主張：被告丙○○於民國八十三年十二月二十七日，以坐落杉林鄉○○
    段第一二三九號土地（簡稱系爭土地）向被告高雄縣杉林鄉農會設定第四順位最
    高限額抵押權新台幣（下同）三百八十萬元（下稱系爭抵押權），並借款二百萬
    元，該二百萬元已於八十九年七月十三日清償完畢借據並已取回銷毀，系爭抵押
    權因被告丙○○聽信被告杉林鄉農會承辦人以不用塗銷抵押權，嗣後如需借貸，
    可以隨時借款應急，免再設定抵押權登記之麻煩之詞，故迄未辦理塗銷登記，系
    爭土地並於九十年八月二十九日買賣後移轉登記予原告；詎被告高雄縣杉林鄉農
    會竟聲請拍賣抵押物，經本院九十一年度拍字第三二四四號民事裁定准許；被告
    丙○○所借用各筆借款之擔保品均係獨立，擔保效力不及於其他筆借款，而前揭
    抵押權乃擔保八十三年十二月二十七日所借之二百萬元並已償還，抵押權已不存
    在，被告高雄縣杉林鄉農會應偕同原告辦理抵押權塗銷登記，不應該以被告丙○
    ○所積欠之他筆債務，聲請拍賣系爭土地；又原告與被告丙○○間確實有買賣關
    係，有匯款為證。
  並聲明：求為判決：(一)確認原告所有坐落杉林鄉○○段一二三九號面積一九八０平
  方公尺土地，由被告丙○○與被告高雄縣杉林鄉農會所為設定本金最高限額三百八
  十萬元，存續期間不定期限，被告丙○○與被告高雄縣杉林鄉農會間之抵押權不存
  在。(二)被告高雄縣杉林鄉農會應偕同原告向地政機關辦理塗銷前項抵押權登記。
二、被告高雄縣杉林鄉農會則以：被告丙○○對被告高雄縣杉林鄉農會尚有一筆四百
    五十萬元之借款，該借款亦在系爭抵押權擔保範圍內，雖該四百五十萬元借款尚
    有設定其他不動產為擔保，但恐有不足，因系爭土地共由被告高雄縣杉林鄉農會
    設定四次抵押權，係因借款一再增貸之故，被告丙○○將系爭土地移轉予原告，
    不影響被告高雄縣杉林鄉農會之抵押權，最高限額抵押權所擔保之範圍，及於已
    發生及將來可能發生之債權，被告丙○○既仍積欠被告高雄縣杉林鄉農會債務，
    原告即無訴請塗銷系爭抵押權之權利，原告明知抵押權為塗銷，卻向被告丙○○
    購買系爭土地，應有不實，有假買賣之嫌。
  並聲明：求為判決原告之訴駁回。
三、被告丙○○則以：對原告主張完全不爭執。被告確實就系爭土地設定四次抵押權
    予被告高雄縣杉林鄉農會，並另提供月眉段第六０二之四號及第三八四五號土地
    共同向被告高雄縣杉林鄉農會借款四百五十萬元，另外有筆土地是借款三百萬元
    部分，已遭查封；系爭抵押權擔保之效力，應僅及於八十三年十二月二十七日所
    借二百萬元。
四、確認法律關係之訴，非原告有即受確認判決之法律上利益者，不得提起之，民事
    訴訟法第二百四十七條定有明文。又民事訴訟法第二百四十七條所謂即受確認判
    決之法律上利益，係指因法律關係之存否不明確，致原告在私法上之地位有受侵
    害之危險，而此項危險得以對於被告之確認判決除去之者而言，最高法院著有四
    十二年台上字第一０三一號判例，可資參照。本件被告丙○○對原告所主張之系
    爭抵押權不存在，於訴訟程序中均表示無異議，而原告亦僅主張被告高雄縣杉林
    鄉農會對於系爭抵押權是否存在有爭執，並未主張被告丙○○對於系爭抵押權是
    否不存在有所爭執，是縱認原告所訴實體上有理由，程序上被告丙○○對於原告
    所主張者既無爭執，系爭抵押權是否存在之法律關係，於原告與被告丙○○之間
    ，顯無存否不明確之危險，原告當無藉由本件訴訟除去不明確危險之可言，原告
    對被告無確認系爭抵押權不存在之法律上利益，甚為明顯，從而原告以被告丙○
    ○為被告提起本件確認抵押權不存在之訴，於法即有為何，不應准許，合先敘明
    。
五、原告主張其於九十年八月二十九日以買賣為原因，登記為系爭土地之名義所有人
    ，系爭抵押權係被告丙○○八十三年十二月二十七日向被告借款二百萬元時所設
    定，前揭二百萬元借款業經於八十九年七月十三日清償完畢之事實，業據提出不
    動產買賣契約書、取款憑條、收入傳票、匯款申請書、土地登記謄本等附卷可稽
    ，且為被告所不爭執，原告此部分主張堪信為真實。而原告係以五百萬元向被告
    購買系爭土地，有前揭不動產買賣契約書及取款憑條、收入傳票、匯款申請書為
    證，堪認原告與被告丙○○間就系爭土地確有買賣關係，原告自被告丙○○買得
    系爭土地，為系爭土地之所有人，亦堪認定。
六、按不動產所有人設定抵押權後，得將不動產讓與他人。但其抵押權不因此而受影
    響，民法第八百六十七條定有明文。又所謂最高限額之抵押契約，係指所有人提
    供抵押物，與債權人訂立在一定金額之限度內，擔保現在已發生及將來可能發生
    之債權之抵押權設定契約而言。此種抵押權所擔保之債權，除訂約時已發生之債
    權外，即將來發生之債權，在約定限額之範圍內，亦為抵押權效力所及。雖抵押
    權存續期間內已發生之債權，因清償或其他事由而減少或消滅，原訂立之抵押契
    約依然有效，嗣後在存續期間內陸續發生之債權，債權人仍得對抵押物行使權利
    ；抵押權所擔保之債權，其種類及範圍，屬於抵押權之內容，依法應經登記，始
    生物權之效力（最高法院六十六年台上字第一０九七號判例、八十四年台上字第
    一九六七號判例意旨參照）。依上最高判例意旨，最高限額抵押權所擔保之範圍
    ，雖可及於現在已發生及將來所可能發生之債權，其擔保之債權種類及範圍等抵
    押權內容，仍須經過登記，始生物權擔保之效力，尚非一經有最高限額抵押權之
    設定，抵押權人對於所擔保債務人之一切債權，即均當然為最高限額抵押權擔保
    之效力所及應可認定。
七、依系爭抵押權之約定及登記，存續期間為不定期限、清償日期則依照各個契約約
    定、利息為依照各個契約約定、遲延利息依照各個契約約定、違約金依照各個契
    約約定、債務人為丙○○、張玉鸞等，有土地登記簿謄本、抵押權設定契約書附
    卷足憑，是系爭抵押權係就不定期限內，被告丙○○、訴外人張玉鸞與被告高雄
    縣杉林鄉農會因契約所負之一切債務為擔保，原告主張系爭抵押權僅擔保被告丙
    ○○於八十三年十二月二十七日向被告所借之二百萬元，亦與抵押權約定契約書
    所載並不相符，尚無可採。
八、被告高雄縣杉林鄉農會以被告丙○○另積欠四百五十萬元，有借據一紙附卷可佐
    ，並為被告丙○○所自承，原告亦不爭執，應堪信為真實，被告既依消費借貸契
    約對原告尚負有四百五十萬元之債務，揆諸前揭說明，該四五百五十萬元之債務
    自屬系爭抵押權擔保之範圍內，系爭抵押權既尚有擔保之債務存在，其有所依附
    而得存在甚明。
九、綜上所述，系爭抵押權擔保之範圍，及於被告丙○○、訴外人張玉鸞與被告高雄
    縣杉林鄉農會因契約所負之一切債務，被告丙○○既因消費借貸契約，尚積欠被
    告四百五十萬元債務，系爭抵押權自因擔保之債務存在而有所依附，系爭抵押權
    仍存在甚明。從而原告主張確認系爭抵押權不存在，及塗銷系爭抵押權，均無理
    由，不應准許。
十、兩造其餘主張、陳述及提出之證據，均與本件抵押權是否存在，及抵押權應否塗
    銷無關，爰不一一論述，並予陳明。
據上論結：原告之訴為無理由，依民事訴訟法第七十八條，判決如主文。
中　　　華　　　民　　　國　　九十一　　年　　 十一　　 月　　二十九　　日
                              臺灣高雄地方法院民事第五庭
~B法　　　官　林玉心
右為正本係照原本作成。
如不服本判決，應於送達後廿日內，向本院提出上訴狀並表明上訴理由，如於本
判決宣示後送達前提起上訴者，應於判決送達後十日內補提上訴理由書（須附繕本）
。
中　　　華　　　民　　　國　　九十一　　年　　 十一　　 月　　二十九　　日
~B法院書記官　陳家宏
